---
# title: "Plano Aula 07 e 08"
# author: "Markus Stein"
# date: "10 March 2025"
output: pdf_document
    # toc: yes
header-includes:
    - \usepackage{fancyhdr}
always_allow_html: yes
---
\addtolength{\headheight}{1.0cm}
\pagestyle{fancyplain} 
\lhead{MAT02280}
\rhead{2025/1}
\chead{
Estatística Básica - PROVA 1 - Turma E2
}
\renewcommand{\headrulewidth}{0pt} 

\vspace{0.5cm}

Nome:  \hspace{10cm} Cartão:


```{r setup, include=FALSE}
knitr::opts_chunk$set(echo = TRUE)
```

\vspace{1.0cm}

**Questão 1.** Em um estudo sobre o número de erros de impressão de um livro, 
foi escolhida uma amostra de 50 páginas e encontrando o seguinte número de erros 
por página:


<!-- ```{r q1, echo=FALSE, results="asis", message=FALSE, warning=FALSE} -->
<!-- set.seed(202511) -->
<!-- n <- 500 -->
<!-- cigarros <- rnbinom(n, size = 2, mu = 8) # aproximadamente simétrica -->
<!-- bebidas <- rpois(n, lambda = 4) # assimétrica à direita -->

<!-- breaks <- c(-1, 0, 5, 10, 15, Inf) -->
<!-- labels <- c("0", "1–5", "6–10", "11–15", "16-20") -->

<!-- freq_cigarros <- table(cut(cigarros, breaks = breaks, labels = labels)) -->
<!-- freq_bebidas <- table(cut(bebidas, breaks = breaks, labels = labels)) -->

<!-- df <- data.frame( -->
<!--   "Classe de Consumo" = labels, -->
<!--   "Cigarros (freq.)" = as.numeric(freq_cigarros), -->
<!--   "Bebidas (freq.)" = as.numeric(freq_bebidas) -->
<!-- ) -->

<!-- knitr::kable(df, caption = "Distribuição de frequências do consumo de cigarros e bebidas alcoólicas em um estudo sobre saúde populacional.", col.names = c("Consumo", "Cigarros (f)", "Bebidas (f)")) -->

<!-- centro <- c(0, 3, 8, 13, 18) -->
<!-- ``` -->

<!-- **Parte 1 — Interpretação dos dados** -->

<!-- Cigarros: $\sum xf = `r sum(centro*freq_cigarros)`$; $\sum x^2f = `r format(sum(centro^2*freq_cigarros),scientific=FALSE)`$. Bebidas: $\sum xf = `r sum(centro*freq_bebidas)`$; $\sum x^2f = `r format(sum(centro^2*freq_bebidas),scientific=FALSE)`$. -->

a. Quais são as variáveis estudadas? Classifique-as. Qual é a unidade de observação?

b. Qual a frequência relativa de indivíduos que consomem 0 cigarros por dia?

c. Qual a frequência absoluta e relativa de indivíduos que consomem até 10 cigarros por dia?

d. Represente graficamente as distribuições de frequências das variáveis.

e. Calcule o consumo médio de bebidas alcoólicas, o intervalo mediano e o intervalo modal.

f. Qual variável apresenta maior variabilidade, consumo de cigarros ou consumo de bebidas alcoólicas? Justifique qual medida você utilizou.

g. Qual variável apresenta maior assimetria? Qual o tipo de assimetria?

<!-- --- -->

<!-- **Parte 2 — Responda com V (verdadeiro) ou F (falso)** -->

<!-- (1) Quando a variável quantitativa tem distribuição unimodal e simétrica, mais da metade de seus valores são inferiores à média. -->

<!-- (2) A mediana é uma boa medida de tendência central para uma variável com distribuição muito assimétrica, pois não é muito influenciada por valores extremos. -->

<!-- (3) O coeficiente de variação é uma medida adimensional. -->

<!-- (4) Quanto maior a variância de uma variável, menor será seu desvio padrão. -->

<!-- (5) A variância depende diretamente da média da variável. -->

<!-- (6) População é o conjunto de todos os elementos que possuem certa característica de interesse. -->

<!-- (7) Amostra é qualquer subconjunto retirado da população. -->

<!-- (8) Parâmetro é um valor que resume a informação sobre uma variável na população. -->

<!-- Solution: -->
<!-- **Parte 1**   -->
<!-- (a) As variáveis são: consumo de cigarros (média diária) e consumo de bebidas alcoólicas (doses semanais). Ambas são quantitativas discretas. Unidade: indivíduo adulto.   -->
<!-- (b) Cigarros — distribuição assimétrica à direita.   -->
<!-- (c) Histogramas ou boxplots são adequados para analisar forma e assimetria.   -->
<!-- (d) O consumo de cigarros é mais concentrado, enquanto o de bebidas é mais disperso, com cauda longa à direita. -->

<!-- **Parte 2**   -->
<!-- F; V; V; F; F; V; V; V -->

<!-- Meta-information: -->
<!-- exname: distribuicao_vf_2 -->
<!-- extype: cloze -->
<!-- exsolution: F;V;V;F;F;V;V;V -->

```{r q2, echo=FALSE, results='hide', message=FALSE, warning=FALSE, }
## adaptacao exercicio 25 livro sidia

# library(exams)
set.seed(202511)

## dados populacionais
media0 <- 205
dp_pop <- 18

## dados amostra
media_amostra <- 227
s_amostra <- 21.9
n <- 8
alpha <- 0.01

# Teste t de Student
tcalc <- (media_amostra - media0) / (s_amostra / sqrt(n))
df <- n - 1
p_value <- 2 * (1 - pt(abs(tcalc), df=df)) # Teste bilateral
tcalc; p_value

## Teste Z
zcalc <- (media_amostra - media0) / (dp_pop / sqrt(n))
p_value <- 2 * (1 - pnorm(abs(zcalc))) # Teste bilateral
zcalc; p_value

#$x (mg\L)$: `r paste(x, sep = "; ")` ( $\overline x/$: `r mean(x)`; $s$: `r sd(x)`)
```

**Questão 2.** O conteúdo médio de **material sólido** em suspensão na **água** do rio R costuma ser de $`r media0` \: \: mg/L$, com desvio padrão do conteúdo de $\sigma = `r dp_pop` \: \: mg/L$. Uma coleta recente, em `r n` pontos desse curso d'água, forneceu uma média amostral  $\overline x = `r media_amostra` \: \: mg/L$.

a. Qual a variável e o parâmetro de interesse?

b. Verifique se houve alteração na quantidade de material sólido em suspensão recentemente, para um nível de significância de $\alpha = `r alpha`$.

c. Quais as suposições necessárias para a realização do teste em (b)?

d. Calcule o $p$-valor para o teste realizado em (b).

e. Qual o tipo de erro pode ser cometido com sua conclusão? Explique o que isso significa em termos do problema.